【裁判字號】    98,消債更,550
【裁判日期】    990108
【裁判案由】    更生事件
【裁判全文】
臺灣板橋地方法院民事裁定           98年度消債更字第550號
聲  請  人  甲○○
代  理  人  黃俊六律師
上列當事人因消費者債務清理事件聲請更生，本院裁定如下：
    主  文
聲請駁回。
聲請費用由聲請人負擔。
    理  由
一、本件聲請意旨略以：聲請人前與各債權銀行就無擔保債務成
    立協商，約定聲請人每月應返還新台幣（下同）15509 元，
    利率3.88% ，分120 期償還，惟因無力繳納，又於97年12月
    間進行二次協商，約定每月繳納8895元，利率2%，分156 期
    償還。因聲請人失業，收入減少，且長子入營服役無法支援
    償債，又要繳勞健保費及家庭等開銷，入不敷出，已超出聲
    請人所能負擔之範圍，且聲請人每月數入扣除協商條件金額
    後，無法維持最低生活標準，是履行顯有重大困難，且不可
    歸責於聲請人之事由，為此聲請更生等語。
二、按債務人對於金融機構因消費借貸、自用住宅借款、信用卡
    或現金卡契約而負債務，在聲請更生或清算前，應提出債權
    人清冊，以書面向最大債權金融機構請求協商債務清償方案
    並表明共同協商之意旨，消費者債務清理條例（下稱本條例
    ）第151 條第1 項定有明文。而債務人與金融機構協商成立
    者，不得聲請更生或清算，但因不可歸責於己之事由，致履
    行顯有重大困難者，不在此限；消費者債務清理條例施行前
    ，債務人依金融主管機關協調成立之中華民國銀行公會會員
    辦理消費金融案件無擔保債務協商機制與金融機構成立之協
    商，準用前項之規定，消費者債務清理條例第151 條第5 項
    、第6 項亦分別有明文可參。至於債務人聲請更生或清算不
    合程式或不備其他要件者，法院應以裁定駁回之，但其情形
    可以補正者，法院應定期間先命補正，復為同條例第8 條所
    明定；本條例所稱消費者，係指五年內未從事營業活動或從
    事小規模營業活動之自然人。前項小規模營業指營業額平均
    每月新臺幣20萬元以下者，此觀本條例第2條第1項、第2項
    分別定有明文。
三、本件聲請人前於95年4 月間依金融主管機關協調成立之中華
    民國銀行公會會員辦理消費金融案件無擔保債務協商機制，
    與最大債權金融機構渣打國際商業銀行股份有限公司（下稱
    渣打銀行）達成協商，協議自95年6 月起以3.88% 利率，分
    120 期，每期按月還款15509 元，次於97年11月間與渣打銀
    行協議變更還款方案，約定自97年12月起，分156 期，利率
    2%，每月10日還款8895元所情，有聲請人提出之95年度銀行
    公會債務協商機制增補約據及無擔保債務還款計畫之影本各
    1 份、渣打銀行98年8 月18日陳報狀所檢附之協議書影本為
    證，且觀諸其提出之財團法人金融聯合徵信中心債權人清冊
    中「是否曾參與銀行公會債務協商」欄註記「Y 」一節亦明
    。是本件聲請人向本院聲請更生，自須審究其是否有「不可
    歸責於己事由，致履行顯有重大困難」之情事。經查：
  (一)聲請人曾於95年11月間經營生澐企業社，後於96年底暫停營
    業，此有聲請人98年9月9日補正狀所附生澐企業社負責人甲
    ○○之營業人銷售額與稅額申報書（95年11月至96年12月）
    七紙、財政部台灣省北區國稅局三重稽徵所97年12月15日函
    附卷可憑，計算聲請人聲請更生前五年間從事小規模營業活
    動營業額平均每月107530元（95年11月至96年12月營業額合
    計0000000元÷14月＝107530元），固符合消債條例第2條第
    1 項之規定。惟聲請人所謂失業，收入減少致有不可歸責原
    因，依聲請人98年8 月17日補正狀所稱，聲請人原任職於光
    發紡織廠，月薪約四萬元，因為91年7 月間搬家至台北縣，
    才自動辦理離職，未領取退職金或失業補助金等語，惟聲請
    人所謂失業，亦距本件更生聲請七年，亦即上開協商成立之
    前，業已數年之久，且聲請人自稱目前已改從事推拿及直銷
    亦有經年，此見聲請人98年8 月17日補正狀，從而聲請人主
    張失業之情，未見可致其毀諾而具有因果關係，難認為有不
    可歸責於己之原因。
  (二)就聲請人本人之必要基本生活支出部份，聲請人並未提出全
    部憑證以資證明，無從審酌是否均屬必要基本生活之費用，
    此部份因消費者債務清理條例之立法目的，係為使不幸陷入
    經濟困境之人得以清理債務、重建生活，並在清理過程中能
    保有符合人性尊嚴之最低基本生活，而非維持債務人過去慣
    常之寬逸生活，是於評估債務人是否有不能清償或履行原協
    商方案是否顯有重大困難時，並非由聲請人任意主張其基本
    生活費用之數額，否則將造成揮霍無度以致清償能力降低，
    反而易使更生程序無從進行，因此本院認應以行政院主計處
    公佈之98年度臺北縣每人每月最低生活費用為10792 元計算
    始為合理，且此該最低生活費用即包括食、衣、住、行等費
    用在內，聲請人既負債大於資產，本應較一般人更節約支出
    ，節省開銷，就確非屬基本必要生活支出，應重新檢視，予
    以排除。因之，應以上開10792 元作為聲請人每月必要基本
    生活支出之金額。是聲請人陳稱每月支出必要生活費用逾此
    範圍部分，並未舉證證明確屬必要基本生活之支出，既乏依
    據，尚難採信。
  (三)按民法第1117條第1 項規定，受扶養權利者，以不能維持生
    活而無謀生能力者為限。又按民法第1115條第1項、第3項分
    別規定：負扶養義務者有數人時，應依左列順序定其履行義
    務之人：直系血親卑親屬。直系血親尊親屬。家長。兄弟姊
    妹。家屬。子婦、女婿。夫妻之父母；負扶養義務者有數人
    ，而其親等同一時，應各依其經濟能力，分擔義務。同第11
    18條規定：因負擔扶養義務而不能維持自己生活者，免除其
    義務。至聲請人所言其長子卓峻證入營服役無法支援償債，
    且每月收入扣除協商條件金額後，無法維持最低生活標準之
    情，固據聲請人提出其長子卓峻證徵集令為證。惟聲請人主
    張長子卓峻證支援償債，未見依據，且聲請人亦提列卓峻證
    為依法受扶養之人，每月支付扶養卓峻證3000元，依上開規
    定，卓峻證既受聲請人扶養，應不能維持生活而無謀生能力
    ，何以尚有資力支援聲請人支付上開協商款，聲請人所稱長
    子入營服役無法支援償債之主張，尚有相互之處，要無足取
    。是以聲請人長子卓峻證業已成年並於97年12月10日入伍服
    役，此有上開卓峻證徵集令可憑，殊無需聲請人扶養之必要
    ，是聲請人就其長子卓峻證提列之扶養費每月3000元，應予
    剔除。另聲請人長女及次女皆已成年，此有聲請人全戶戶籍
    謄本可考，且查無其長女及次女有何無法謀生而必須仰賴聲
    請人扶養之情事。再者，以聲請人配偶卓永峰96年、97年國
    稅局綜合所得稅各類所得資料清單，雖無法逕予認定卓永峰
    每月平均收入數額，然以卓永峰勞工保險被保險人投保資料
    表98年2月1日投保薪資27600 元、聲請人於補正狀有自稱曾
    配偶與他人合夥開公司做生意，彙算結果每月有和美郵局存
    摺影本中存入所示5 萬元不等金額，就此，聲請人自身已負
    債，縱聲請人長女及次女須扶養，則聲請人所列之每人每月
    3000元之扶養費，則應由配偶卓永峰負擔，是以聲請人所提
    列之依法受債務人扶養之人費月每月9000元，經本院審酌後
    ，應以剔除。
  (四)經本院依職權函詢臺銀人壽保險股份有限公司、南山人壽保
    險股份有限公司、遠雄人壽保險事業股份有限公司、新光人
    壽保險股份有限公司、興農人壽保險股份有限公司，就截至
    函查日為止，聲請人保險契約並扣除保單質借等金額後其價
    值計有：臺銀人壽78160 元、遠雄人壽118346元、新光人壽
    19961 4元、興農人壽138325 元，合計共603566元，此有上
    開保險公司回函在卷可證，此金額自應列入聲請人積極財產
    中。聲請人既與最大債權金融機構渣打銀行達成120 期，每
    期每月繳納15509元之協商條件，及變更為156期，每期每月
    繳納88 95元，是以聲請人目前每月平均收入20000元，扣除
    每月最低生活費用10792 元後，所餘金額9208元，顯仍足以
    依約履行協商費用額8895元。準此以觀，以聲請人96年、97
    年國稅局各類所得資料清單所示，年收入金額係積極增加，
    以聲請人目前資財有前揭人壽保險公司保單價值合計603566
    元（另聲請人財產查詢清單所示生澐企業社投資金額100000
    元），是以聲請人卷內所示資力、收入，依約履行協商款，
    並無不能維持基本生活之情形，或具有顯有重大困難或不能
    履行清償之情事。
四、綜上，本件聲請人既曾成立債務協商，依聲請人之收入及資
    產狀況之事實，尚非不能清償債務或有不能清償之虞，聲請
    人逕選擇毀諾未予清償，要係可歸責於聲請人之事由。本件
    聲請人之聲請不符合本條例第3條、第151條第5項、第6項所
    定要件，且上開欠缺又屬無從補正，依上說明，自應駁回其
    更生之聲請，爰裁定如主文。關於聲請人所預繳納之郵務送
    達費4080元，則待本件更生聲請事件確定後，如仍尚有剩餘
    ，再予檢還聲請人，併此敘明。
中    華    民    國    99    年    1     月    8     日
                  民事第二庭    法  官  李行一
以上正本證明與原本無異
如不服本裁定應於送達後10日內向本院提出抗告狀，並應繳納抗
告費新台幣1000 元整。
中    華    民    國    99    年    1     月    8     日
                                書記官  蔡於衡

司法院資訊處製作；財團法人民間司法改革基金會備份。
